【裁判字號】    98,金,6
【裁判日期】    980812
【裁判案由】    返還不當得利
【裁判全文】
臺灣臺南地方法院民事判決                 98年度金字第6號
原      告  日盛證券股份有限公司
法定代理人  趙永飛
訴訟代理人  戊○○
            丙○○
            李緯瑩
被      告  甲○○
                        56弄.
訴訟代理人  乙○○
上列當事人間請求返還不當得利事件，經本院於民國98年7月22
日言詞辯論終結，判決如下：
    主  文
被告應給付原告港幣壹拾萬伍仟零貳拾伍點參玖元及自民國九十
七年十月二十九日起至清償日止，按週年利率百分之五計算之利
息。
原告其餘之訴駁回。
訴訟費用新台幣捌仟柒佰元由被告負擔千分之五百六十六即新台
幣肆仟玖佰貳拾肆元，其餘新台幣參仟柒佰柒拾陸元由原告負擔
。
本判決原告勝訴部份得假執行。但被告以港幣壹拾萬伍仟零貳拾
伍點參玖元為原告供擔保後，得免為假執行。
原告其餘假執行之聲請駁回。
    事實及理由
甲、程序方面：
一、按法定代理人之代理權消滅者，訴訟程序在有法定代理人或
    取得訴訟能力之本人，承受其訴訟以前當然停止。但有訴訟
    代理人時，不適用之，民事訴訟法第170條、第173條分別定
    有明文。經查，本件原告公司之法定代理人於訴訟中由丁○
    ○變更為趙永飛，業據原告提出經濟部98年5月26日經授商
    字第09801105590號函為證，堪認屬實，又原告之法定代理
    人趙永飛已委由訴訟代理人向本院聲明承受訴訟，是本件原
    告之法定代理人已由趙永飛承受訴訟，合先敘明。
二、按訴狀送達後，原告不得將原訴變更或追加他訴，但被告同
    意者，或擴張或減縮應受判決事項之聲明者，不在此限。被
    告於訴之變更或追加無異議，而為本案之言詞辯論者，視為
    同意變更或追加。民事訴訟法第255條第1項第1、3款、第2
    項分別定有明文。本件原告起訴時原依民法第179條請求被
    告應給付原告港幣105,035.39元，及自96年6月7日起至清償
    日止，按週年利率百分之5計算之利息。嗣於98年3月11日追
    加民法第577條、第546條第1項受任人之返還請求權為請求
    權基礎，並於98年3月20日具狀擴張聲明為：被告應給付原
    告港幣185,696.38元，及自96年6月7日起至清償日止，按週
    年利率百分之5計算之利息，核諸前開法文所示，原告所為
    聲明之變更、追加與法並無不合，應予准許。至被告固於98
    年7月22日曾當庭表示不同意原告追加民法第577條、第546
    條第1項受任人之返還請求權為請求權基礎，然原告乃係於
    98年3月11日即追加此請求權基礎，而被告前於98年3月11日
    、98年4月3日98年6月5日均未對原告上述追加表示異議，而
    為本案之言詞辯論，即使被告嗣後始表示異議，亦不生影響
    。
乙、實體方面：
一、原告起訴主張：
  (一)被告於95年7月12日至原告公司辦理複委託交易開戶，並簽
    訂開戶文件，委託原告公司辦理港股及美股等外國有價證券
    之買賣。被告於96年5月31日賣出港股「信義玻璃」（代號8
    68）11萬股，被告應收交割款港幣656,882.6元；另於96年6
    月5日買入港股「中國金展」（代號162）19萬股股票，被告
    應付交割款港幣105,035.39元。兩筆交易合併抵充後，原應
    於96年6月6日將餘額港幣551847.12元撥入被告帳戶，但由
    於原告公司帳務錯漏，未將上開被告應付交割款港幣105,03
    5.39元予以扣除，致溢付港幣105,035.39元予被告。
  (二)按原告依「證券商受託買賣外國有價證券管理辦法」第2條
    第3項規定，得以複委託方式接受客戶委託買賣外國有價證
    券，又「中華民國證券商業同業公會證券商辦理外國有價證
    券複委託買賣業務作業辦法」第24條規定「證券商接受委託
    後，應依受託契約及複委託契約所定方式，本於行紀關係，
    以自己之名義，委由複受託證券商執行之」。顯見系爭股票
    之受託買賣，原告係本於行紀關係，以自己之名義複委託上
    手券商執行之。有關行紀之法律關係，依民法第577條規定
    ：「行紀，除本節有規定者外，適用關於委任之規定」，又
    民法第546條第1項「受任人因處理委任事務，支出之必要費
    用，委任人應償還之，並付自支出時起之利息」。由於系爭
    案件原告已依被告之指示買入港股「中國金展」（代號162
    ）19萬股股票，且原告亦以自己之款項將股款交付予訴外人
    香港日盛嘉富國際證券有限公司（下稱訴外人即上手券商香
    港日盛嘉富公司），原告依上揭民法第577條適用第546條之
    規定，得請求被告給付因處理委任事務所支出之必要費用，
    即受被告指示買入股票所交付訴外人即上手券商香港日盛嘉
    富公司之交割款港幣105,035.39元，並要求給付利息。
  (三)次按民法第179條規定：「無法律上原因而受利益，致他人
    受損害者，應返還其利益」。系爭案件因被告所交易之兩筆
    買賣價款原應於96年6月6日合併充抵後，將餘額港幣551847
    .12 元撥入被告帳戶，惟由於原告帳務錯漏，未將上開被告
    應付交割款港幣105,035.39元予以扣除，亦有溢退港幣105,
    035.39元予被告之情事。被告受領溢付款無法律上原因，且
    致原告公司受有損失，自應依上開不當得利請求權之規定返
    還原告。
  (四)又依民法第181條之規定，被告除應返還其所受之利益外，
    如本於該利益更有所取得者，並應返還。因此被告應返還原
    告之數額應為溢退款港幣105,035.39元加計投資中國金展所
    獲得之收益港幣80,660.99元，總計為港幣185,696.38元。
    為此，原告就不當得利返還請求權部分，得請求被告返還之
    金額應為港幣185,696.38元。
  (五)原告就民法第577條、第546條第1項受任人之返還請求權以
    及不當得利返還請求權，請法院先審酌民法第577條、第546
    條第1項受任人之返還請求權，如認此請求權無理由，再審
    酌不當得利返還請求權有無理由。
  (六)聲明：
    1.被告應給付原告港幣185,696.38元，及自96年6月7日起至
      清償日止，按年利率百分之5計算之利息。
    2.原告願供擔保請准宣告假執行。
  (七)對被告抗辯所為之陳述：
    1.被告所援引受託契約有關買賣確認之規定係指買賣交易明
      細之確認，非帳務明細之確認：
      (1)兩造間簽訂之受託契約第6條第3項及第4項規定：「乙
        方（原告）應按月編制買賣對帳單，並於次月十日前送
        達甲方（被告）供其核對」；「甲方於買賣報告書，或
        乙方業務人員之成交回報或交割通知，或買賣對帳單送
        達之該營業日（以日期在前者為準），未為書面表示異
        議者，視為確認該買賣報告書、乙方業務人員之成交回
        報或交割通知或買賣對帳單所載之交易內容係真正無誤
        」。
      (2)上揭原告公司應按月編製買賣對帳單，並於次月十日前
        送達被告核對，係證券商承作受託買賣國外有價證券業
        務，應對客戶買賣交易應盡之報告義務，且為「中華民
        國證券商業同業公會證券商受託買賣外國有價證券管理
        辦法」第22條所明定，該等規定在於要求客戶確認其買
        賣外國有價證券交易內容，並非帳務之確認，被告援引
        受託契約有關買賣確認之規定，與本案無關。
    2.退萬步言，縱使被告於受領當時為善意，本件亦無所受之
      利益已不存在之情形，因此亦無民法182條第1項之適用：
      (1)最高法院41年台上字第637號判例謂：「民法第一八二
        條第一項所謂受利益己不存在者，非指所受利益之原形
        不存在而言，原形雖不存在，在實際上受領人所獲得之
        財產總額，現尚存在時，不得謂利益己不存在」。因此
        ，該項所稱之利益，應屬抽象、概括的就受領人整個財
        產加以判斷，以得利過程而生現在財產總額，與若無其
        事實應有財產之總額比較，而決定有無利益之存在。
      (2)被告將溢退款用以購買股票，暫不論被告用以購買何檔
        股票（原告對此就被告之主張有爭執，詳如下述），雖
        其股票中間有漲有跌，惟及至原告告知溢退款乙事，或
        甚至是至目前為止，實際上被告所獲得之財產總額仍有
        增加，並無被告所稱所受之利益已不存在之情形。蓋無
        償受領金錢用以購買股票，即便股票跌價至零元，仍不
        可能有負值。且民法第182條第1項所稱所受利益是否尚
        存在之準據時點，應以受返還請求之時為準。被告以其
        以自有資金購入之「國中控股」股票，用以計算虧損，
        且以現時之巿價為計算基準顯然有混淆鈞院視聽之嫌。
    3.依第三人日盛國際商業銀行函覆，被告於受領後第一次補
      摺時即96年7月11日已知悉其受領無法律上原因，屬中途
      惡意，依民法第182條第2項規定，仍應將款項返還予原告
      公司：
      (1)股票交割帳戶，其存款利息均較活期存款帳戶為低，因
        此通常情形，股票股資人只會準備同額或接近同額之股
        款，以備交割，不會將多餘之資金放在股票交割帳戶。
        且若有股票成交，股票投資人之通常習慣大多會前往交
        割銀行補刷摺或上網查詢股票交割款入出款情形。
      (2)按民法第第182條第2項規定：「受領人於受領時，知無
        法律上之原因或其後知之者，應將受領時所得之利益，
        或知無法律上原因時，所現存之利益，附加利息一併償
        還；如有損害，並應賠償」。本件依第三人日盛國際商
        業銀行98年4月22日日銀字第0982W00051360號函覆，被
        告於受領後第一次補摺時即96年7月11日已知悉其受領
        無法律上原因，屬中途惡意，依前引規定，被告仍應將
        款項返還予原告公司，迨無疑義。
    4.被告主張於96年10月30日始知悉溢退款事實，計算上被告
      仍應返還原告港幣174,451.2元，亦無害於本件之請求：
      (1)被告係96年6月6日受領溢退款，且以被告購買股票之時
        間點來看，被告最初用以購買之股票為中國金展，當時
        出脫時尚有港幣80,660.99元之獲利，加計溢退款總計
        為港幣185586.38元，再用該港幣185586.38元之資金購
        買國中控股。
      (2)被告主張於96年10月30日始知悉溢退款事實，而國中控
        股96年10月30日之收盤價為港幣0.141元，較諸被告於
        96年9月11日、96年9月14日購買時之國中控股價格港幣
        0.15元僅差距港幣0.009元，亦即，若被告於原告通知
        返還時，每股僅虧損港幣0.009元，倘被告當下即返還
        原告，當不致於造成日後虧損擴大之情形，因此時至今
        日股價大跌，被告應自負其責。
      (3)承上，若退萬步言，被告於96年10月30日始知悉受領溢
        退款，則以96年10月30日之收盤價，並加計投資中國金
        展之獲利計算，被告仍應返還原告港幣174,451.20元，
        方屬正當。此可自被告96年3月22日以後買賣港股之交
        易明細及計算表看出。
    5.被告於96年5月31日及96年6月5日之兩筆買賣，在96年6月
      6日同一日進行充抵，因原告公司處理該兩筆交易時電腦
      系統出現隱藏問題或缺陷（俗稱BUG），而造成溢退（未
      扣款）之情形，當日僅被告有買賣交易款抵充，故本案純
      粹為電腦系統出錯所致，並非人為因素造成，更非特意針
      對被告。
    6.原告公司從未與被告達成任何協議，有關被告主張原告公
      司同意待股票回漲至原價時，再賣出股票返原告公司，並
      非事實，且原告公司絕不可能同意，蓋原告公司為上市櫃
      公司，需對廣大股東負經營之責任，若與被告達成無任何
      債權保障之協議，便是對投資股東之背信，況且投資有價
      證券本有漲跌，無人可以保證投資獲利，總上所述，萬不
      可能如被告所言，原告公司同意被告股票賺錢賣出後再行
      償還原告公司欠款。
    7.至於被告主張原告有港幣10元之匯費應退而未退予被告，
      被告並以此港幣10元與原告之請求互為抵銷部分，原告無
      意見。
二、被告則聲明請求駁回原告之訴，並以下列情詞置辯：
  (一)依原告提出之開戶文件第7頁委託契約第6條第3項、第4項約
    定：「乙方（即原告）應按月編制買賣對帳單，並於次月十
    日前送達甲方（即被告）供其核對」、「甲方於…，或買賣
    對帳單送達之該營業日，未為書面表示異議者，視為確認該
    買賣報告書、乙方業務人員之成交回報或交割通知書或買賣
    對帳單所載之交易內容係真正無誤」。據此約定可知，本件
    交易當月應收付之交割款經原告依約執行完畢後，始將當月
    之買賣對帳單於次月交寄被告核對，而此對帳單亦如不爭執
    事項（二）之相同交割款，並無任何異樣，被告無從察覺有
    何異狀已如前述，被告又從未對原告交寄之買賣對帳單提出
    異議，依約其所載之交易內容既屬真正無誤，則原告何有溢
    付款之情？本件原告自無任何請求權可言。
  (二)依原告提出中華民國證券商業同業公會證券商辦理外國有價
    證券複委託買賣業務作業辦法第31條：「證券商與委託人間
    ，及證券商與複受託證券商間，就有關交割款項及費用之收
    付、存撥與結匯方法，除相關法令或自律規章另有規定者外
    ，應依受託契約及複委託契約之約定辦理。」之規定可知，
    原告提出之開戶文件其中委託契約顯係就證券交易內容及交
    割款項收付等帳務之概括規定、無從切割，原告主張伊每月
    製作之對帳單並非確認帳務而與本件無關云云，不足採信。
  (三)以本件被告於96年5月31日賣出港股「信義玻璃」11萬股為
    例，應收交割款港幣656,882.6元，依委託契約需至96年6月
    6日始能入帳，按原告系統之設計，股票賣出但未入帳期間
    ，即能下單再買進股票，但系統會控制即將入帳之應收款，
    是否足以支付再次下單買進之應付款，若足以支付即可正常
    下單（依常人之理解，即代表沒問題，不會去查詢帳目有無
    出入），反之則無法下單，投資者須減少買進之股數，直到
    可正常下單為止（此時金額不足太多，一般投資者才會去查
    明資金不足之原因）；被告下單交易期間，鮮少發現帳戶內
    金額不足而無法正常下單之情形，故被告完全信賴原告之系
    統；被告習慣計算大約應收款，於此範圍內再下單買進股票
    ，此由附表即可得知被告下單之慣性態樣，並可證明被告下
    單時根本不知原告有錯帳之情事。職是，依常理判斷，投資
    人只會在帳戶無足夠之金額，被原告之系統提示無法下單時
    ，才會警覺自己的錢到哪去了而去查帳，但若投資人均可順
    利下單，一般均自然信任帳目是正確的，加上原告之對帳單
    都與真實交易相符，正常人不可能會發現自己帳戶內會多出
    別人的錢，爾況，被告於96年6月5日及18日買進港股「中國
    金展」後，遲至三個月後之9月11日才再交易買進港股「國
    中控股」，此時只會知道自己帳戶內有多少錢可買股票，斷
    然不會注意三個月前之交易過程有無發生錯帳之事，若非原
    告於同年10月底告知錯帳之事，被告尚難發現自己帳戶中會
    有原告錯帳之金額，蓋沒人會做白日夢、隨時注意自己帳戶
    內之存款是否會多出別人的錢吧！從而，被告縱有補刷存摺
    或上網查過交割款，依常人習慣也只會注意最後的數字有無
    減少，絕不會去探究以往交易過程中有無多出別人的錢，遑
    論原告錯帳短少應收款尚且遲至數月後才發覺，何能要求投
    資人需隨時補刷摺及上網查詢存款紀錄，探究有無多出原告
    之溢付款之理？原告請求鈞院調閱被告補刷摺或透過網路查
    詢存款之紀錄，毫無任何意義可言，更無法證明被告是否「
    知悉」原告之錯帳。
  (四)原告主張被告於96年6月間買進港股「中國金展」即以原告
    錯帳之溢退款項港幣105035.39元購買並有獲利云云，純屬
    無稽之談，茲說明如下：被告於96年5月31日賣出港股「信
    義玻璃」11萬股，應收交割款港幣656,882.6元，扣除以此
    自有資金於同年6月5日買入港股「中國金展」19萬股，應付
    交割款港幣105,035.39元及6月18日買入港股「中國金展」
    50萬股，應付交割款港幣301,442元計算，被告之自有資金
    尚有餘額港幣250,405.21元，不可能用到原告自稱6月6日之
    溢退款項港幣105,035.39元，再者，由此交易態樣亦可證明
    被告主觀上不知原告錯帳之事，亦無利用該溢退款之機會，
    遑論「以原告錯帳之溢退款項港幣105,035.39元購買並有獲
    利」之謬論。
  (五)原告國際市場部職員蔡立平於96年10月30日通知被告之夫即
    訴訟代理人乙○○時，被告所有資金已全部購入港股「國中
    控股」5,715,000股，應付交割股款共計港幣844,509.94元
    ，平均股本每股港幣0.1478元，因此協議待「國中控股」回
    漲至原價每股港幣0.1478元時，再賣出「國中控股」股票，
    將原告錯帳之溢退款項港幣105,035.39元返還原告，因此蔡
    立平才以手機簡訊感謝被告乙○○之協助，否則原告何須遲
    至97年10月港股「國中控股」跌至每股港幣0.015元，因無
    信心「國中控股」能回升至港幣0.1478元，始提起本訴？足
    認原告主張雙方一妥備被告有錢時再返還云云，不足採信。
    蓋，被告若不與原告處理，大可轉至其餘證券公司交易下單
    買賣股票，為何被告帳戶內股票只買不賣？又被告為何多此
    自曝之舉，分別於97年4月22日、7月8日、7月24日、8月1日
    分別存入相當於新台幣100萬元之資金進入帳戶購買美股及
    港股？以上在在證明原告之主張不足採信，且被告主張兩造
    協議待「國中控股」回漲至原價每股港幣0.1478元時，再賣
    出「國中控股」股票，將原告錯帳之溢退款項港幣105,035.
    39元返還原告等情，足堪認定。
  (六)兩造已協商以「國中控股」回漲至原價每股港幣0.1478元賣
    出後，再以該賣出之交割款，返還原告之溢退款項港幣1050
    35.39元為條件，而今，「國中控股」目前股價僅為港幣0.0
    34元，則條件既未成就，原告即無請求之理由。原告於所提
    辯論意旨狀第（六）點就溢付款還款事宜主張兩造從未達成
    任何協議。惟原告曾於98年3月11日言詞辯論時敘明「當時
    口頭協議內容為被告有資金可以償還時再償還」，其後主張
    不一致，顯係推拖之辭，不足採信。
  (七)退步言之，被告縱在不知情下受有原告溢付款之利益，被告
    亦免負返還之責：
    1.按「證券商或委託人因受託契約交易所生之損害，受損害
      之一方得向可歸責之他方當事人請求損害賠償，其賠償範
      圍及有關事項之處理，依受託契約之規定。但因不可歸責
      於雙方當事人所生損害，他方免負賠償義務。」，中華民
      國證券商業同業公會證券商受託買賣外國有價證券管理辦
      法第24條定有明文。本件被告既為善意受領人，係屬不可
      歸責之一方，依此規定，被告自得免負賠償義務。
    2.又按不當得利之受領人，不知無法律上之原因，而其所受
      之利益已不存在者，免負返還或償還價額之責任，為民法
      第182條第1項所明定。故利得人為善意者，僅負返還其現
      存利益之責任；所謂現存利益，係指利得人所受利益中於
      受返還請求時尚存在者而言；於為計算時，利得人苟因該
      利益而生具因果關係之損失時，如利得人信賴該利益為應
      得權益而發生之損失者，於返還時亦得扣除之，蓋善意之
      利得人祇須於受益之限度內還盡該利益，不能因此更受損
      害，此有最高法院87年台上字第937號判決、89年台上字
      第330號判決可參。本件縱有原告因自己之帳務錯漏過失
      致溢付港幣105,035.39元予被告之情事發生，惟被告信賴
      其所有報表及電子下單之系統，於網路下單時從未顯示任
      何異樣（按國外證券買賣帳戶內需有足夠之交割款，否則
      無法下單），被告根本無從察覺有何異狀，係屬善意之受
      領人，且於原告通知錯帳前，被告帳戶內所有金額均用來
      買進港股「國中控股」5,715,000股，應付交割股款共計
      港幣844,509.94元，平均股本每股港幣0.1478元，迄今被
      告庫存港股資產並未因受有原告所謂之不當得利致被告總
      資產有所增加，卻反而因此虧損港幣828,580元，相當於
      損失台幣3,507,379元，堪認被告在不知情之情況下受有
      原告溢付款之利益確實已不存在，依民法第182條第1項之
      規定及前揭最高法院87年台上字第937號、89年台上字第
      330號裁判意旨，被告理應免負返還之責。
  (八)「受任人處理委任事務，應依委任人之指示，並與處理自己
    事務為同一之注意，其受有報酬者，應以善良管理人之注意
    為之。」、「受任人因處理委任事務有過失，或因逾越權限
    之行為所生之損害，對於委任人應負賠償之責。」，民法第
    535條及第544條分別定有明文。本件原告已自認因其自己之
    錯帳而發生溢付款，顯係負有過失之一方，致被告在不知情
    之情況下，多買了710,591股香港「國中控股」股票（溢付
    款105,025.39元港幣÷每股平均成本0.1478元港幣＝710,59
    1股），及其股票下跌之差價損失，依前揭民法之規定，被
    告之損失自得主張扣抵且原告本應負損害賠償責任，何來
    本件請求權？
  (九)再退步言之，即使被告應負不當得利返還義務，亦應先扣除
    原告應退給被告之匯費港幣10元，並應以原告97年10月15日
    聲請支付命令之日「國中控股」當天股價即每股港幣0.02元
    乘以710,591股，經計算後被告之損失為港幣86,813.57元，
    故被告即使應負不當得利返還義務，亦應先扣除上述匯費港
    幣10元及損失港幣86,813.57元，才是被告應返還之金額。
    且96年10月30日並不是原告請求返還之日，只是通知被告有
    此筆溢付款及找被告協調如何處理的日期。
三、本院之判斷：
  (一)原告主張被告於95年7月12日至原告公司辦理複委託交易開
    戶，並簽訂開戶文件，委託原告公司辦理港股及美股等外國
    有價證券之買賣。被告於96年5月31日賣出港股「信義玻璃
    」（代號868）11萬股，被告應收交割款港幣656,882.6元；
    另於96年6月5日買入港股「中國金展」（代號162）19萬股
    股票，被告應付交割款港幣105,035.39元。兩筆交易合併抵
    充後，原應於96年6月6日將餘額港幣551847.12元撥入被告
    帳戶，但由於原告公司帳務錯漏，未將上開被告應付交割款
    港幣105,035.39元予以扣除，致溢付港幣105,035.39元予被
    告等語，業據提出開戶文件、歷史明細分戶查詢、外匯客戶
    交易明細查詢等件為證（見本院97年度司促字第39365號卷
    第4-24頁），且為被告所不爭執，自堪信原告此部分之主張
    為可採。
  (二)原告主張其得依民法第577條、第546條第1項受任人之返還
    請求權或不當得利返還請求權，請求被告給付港幣105,035.
    39元，及自96年6月7日起至清償日止，按週年利率百分之5
    計算之利息等語，則為被告所否認，並以前詞置辯，經查：
    1.依兩造簽訂受託契約約定：『茲為委託者（以下簡稱甲方
      ）委託日盛證券股份有限公司（以下簡稱乙方）買賣外國
      有價證券，依據「證券商受託買賣外國有價證券管理規則
      」（以下簡稱管理規則）、中華民國證券商業同業公會制
      定之「證券商辦理外國有價證券複委託買賣業務作業辦法
      」（以下簡稱作業辦法），以及「證券商受託買賣外國有
      價證券管理辦法」（以下簡稱「管理辦法」）等規定，訂
      定「買賣外國有價證券受託契約」（以下簡稱受託契約）
      ，以資共同信守：…』等語（見本院97年度司促字第3936
      5號卷第9頁）觀之，兩造簽訂之受託契約之法律關係，除
      另有約定外，應適用「證券商受託買賣外國有價證券管理
      規則」、「證券商辦理外國有價證券複委託買賣業務作業
      辦法」及「證券商受託買賣外國有價證券管理辦法」等規
      定。而「證券商受託買賣外國有價證券管理辦法」第2條
      第3項規定：證券商以複委託方式受託買賣外國有價證券
      者，其與委託人簽訂之受託契約除應依前二項規定辦理外
      ，並應約定以本公會所訂證券商辦理外國有價證券複委託
      買賣業務作業辦法（以下簡稱作業辦法）亦為受託契約內
      容之一部分；又「中華民國證券商業同業公會證券商辦理
      外國有價證券複委託買賣業務作業辦法」第24條規定：「
      證券商接受委託後，應依受託契約及複委託契約所定方式
      ，本於行紀關係，以自己之名義，委由複受託證券商執行
      之」等語。因此，依上開規定，本件原告受託買賣系爭「
      信義玻璃」及「中國金展」等香港股票，兩造間之法律關
      係應依行紀之法律關係定之。
    2.次按民法第577條規定：「行紀，除本節有規定者外，適
      用關於委任之規定」，又民法第546條第1項規定：「受任
      人因處理委任事務，支出之必要費用，委任人應償還之，
      並付自支出時起之利息」。本件原告主張原告公司帳務錯
      漏，未將被告委託原告買入港股「中國金展」19萬股股票
      應付交割款港幣105,035.39元自被告應收交割款港幣656,
      882.6元中予以扣除，致溢付港幣105,035.39元予被告等
      語，而本院審酌兩造所簽訂之受託契約第8條第4項約定：
      「甲方（按：即本件被告）同一帳戶同日買進賣出或先行
      賣出並於交割日前買進外國有價證券所產生之收付款項，
      乙方（按：即本件原告）得將同一幣別之應收付款項合併
      充抵後，以應收付淨額撥之」等語（見本院97年度司促字
      第39 365號卷第10頁），依受託契約第8條第4項之約定，
      原告固得將被告委託原告買入港股「中國金展」19萬股股
      票應付交割款港幣105,035.39元自被告應收交割款港幣65
      6,882.6元中予以扣除，然並非約定若原告未自先行賣出
      並於交割日前買進外國有價證券所產生之收付款項合併充
      抵，將使原告原本得依民法第577條、第546條第1項規定
      之費用償還請求權消滅而不得行使，因此，原告既未依受
      託契約第8條第4項約定自被告應收交割款港幣656,882.6
      元中將應付交割款港幣105,035.39元予以扣除，而被告迄
      今仍未主動支付該應付交割款港幣105,035.39元，則原告
      自仍得依民法第577條、第546條第1項規定之費用償還請
      求權請求被告償還因處理委任事務支出之必要費用。
    3.至被告辯稱兩造已協商以「國中控股」回漲至原價每股港
      幣0.1478元賣出後，再以該賣出之交割款，返還原告之溢
      退款項港幣105035.39元為條件，而今，「國中控股」目
      前股價僅為港幣0.034元，則條件既未成就，原告即無請
      求之理由等語，惟為原告所否認，且被告未就此有利於己
      之事項舉證證明其真正，自難認被告此部分之辯詞為可採
      。
    4.又被告援引中華民國證券商業同業公會證券商受託買賣外
      國有價證券管理辦法第24條規定「證券商或委託人因受託
      契約交易所生之損害，受損害之一方得向可歸責之他方
      當事人請求損害賠償，其賠償範圍及有關事項之處理，依
      受託契約之規定。但因不可歸責於雙方當事人所生損害，
      他方免負賠償義務。」等語，辯稱被告為善意受領人，係
      屬不可歸責之一方，依此規定，被告自得免負賠償義務云
      云，經核原告乃係依兩造之受託契約請求被告應依約償還
      因處理委任事務支出之必要費用，核與中華民國證券商業
      同業公會證券商受託買賣外國有價證券管理辦法第24條規
      定無涉，是被告此部分之辯詞，應無可採。
    5.依上所述，原告依民法第577條、第546條第1項受任人之
      返還請求權，請求被告給付港幣105,035.39元，應屬有據
      ，惟原告同意被告以原告應退還之匯費港幣10元與原告之
      請求互為抵銷（見本院卷第111頁背面），是經抵銷後，
      原告得請求之金額應為港幣105,025.39元；又原告曾同意
      被告有資金可以償還時再償還（見本院卷第29頁），因此
      應認原告自不得復於本訴訟中主張被告應返還之費用應依
      民法第546條第1項後段規定自支出時起加計利息，本院審
      酌兩造上開協議並未約定被告應償還之日期，而被告收受
      支付命令之日為97年10月28日，是原告應得自支付命令送
      達翌日即97年10月29日請求依週年利率百分之5計算之利
      息，從而，原告依民法第577條、第546條第1項受任人之
      返還請求權，請求被告應給付原告港幣105,025.39元及自
      97年10月29日起至清償日止，按週年利率百分之5計算之
      利息部分，為有理由，應予准許，逾上述範圍所為之請求
      ，為無理由，應予駁回。至原告另依據不當得利返還請求
      權所為之此部分請求，因與民法第577條、第546條第1項
      受任人之返還請求權為重疊合併，就本院判准部分，本院
      已無再行審酌原告依據不當得利返還請求權所為之請求有
      無理由之必要；惟原告敗訴部分，因該部分係因抵銷扣除
      港幣10元及利息起算日部分，即使原告依不當得利返還請
      求權為請求，其理由亦無二致，亦不應准許，爰不贅述，
      併予敘明。
  (三)原告另主張其除上開金額及利息外，其得另依不當得利返還
    請求權，請求被告再返還「本於利益更有所取得」即被告投
    資中國金展所獲得之收益港幣80,660.99元，及自96年6月7
    日起至清償日止，按週年利率百分之5計算之利息等語，亦
    為被告所否認，並以前詞置辯，惟按無法律上之原因而受利
    益，致他人受損害者，應返還其利益。民法第179條前段定
    有明文。依上開條文之規定，必須受有損害之人始得依不當
    得利之規定請求得利人返還利益。本件原告固主張由於原告
    帳務錯漏，未將上開被告應付交割款港幣105,035.39元予以
    扣除，亦有溢退港幣105,035.39元予被告之情事，被告受領
    溢付款無法律上原因，且致原告公司受有損失等語，惟查，
    原告即使未依兩造簽訂之受託契約第8條第4項約定將被告委
    託原告買入港股「中國金展」19萬股股票應付交割款港幣10
    5,035.39元自被告應收交割款港幣656,882.6元中予以扣除
    ，然原告仍得依民法第577條、第546條第1項規定之費用償
    還請求權請求被告償還因處理委任事務支出之必要費用，業
    如上述，因此，既然原告仍得依民法第577條、第546條第1
    項規定之費用償還請求權請求被告償還因處理委任事務支出
    之必要費用，自難認原告有何損害，而被告亦未受有利益，
    依上所述，原告自不得主張不當得利返還請求權，從而，原
    告主張其得另依不當得利返還請求權，請求被告再返還「本
    於利益更有所取得」即被告投資中國金展所獲得之收益港幣
    80,660.99元，及自96年6月7日起至清償日止，按週年利率
    百分之5計算之利息等語，自無理由，應予駁回。
四、綜上所述，原告依據民法第577條、第546條第1項受任人之
    返還請求權，請求被告應給付原告港幣105,025.39元及自97
    年10月29日起至清償日止，按週年利率百分之5計算之利息
    部分，為有理由，應予准許，逾上述範圍所為之請求，為無
    理由，應予駁回。
五、按法院為終局判決時，應依職權為訴訟費用之裁判，民事訴
    訟法第87條第1項定有明文。本件訴訟費用為8,700元，依法
    應由敗訴之被告負擔千分之566即4,924元，其餘3,776元由
    原告負擔，爰確定兩造應負擔之訴訟費用額如主文第3項所
    示。
六、本判決所命給付之金額未逾50萬元，依民事訴訟法第389條
    第1項第5款規定，就原告勝訴部份，應依職權宣告假執行，
    本院並依同法第392條第2項規定，依職權宣告被告得預供擔
    保，免為假執行；另原告敗訴部份，其假執行之聲請失所附
    麗，應併予駁回之。
七、本判決事證已臻明確，兩造其餘攻擊防禦及所為舉證，核於
    本判決結果不生影響，爰不另一一論述，附此敘明。
八、據上論結，本件原告之訴為一部有理由，一部無理由，依民
    事訴訟法第79條、第87條第1項、第385條第1項第5款、第39
    2條第2項，判決如主文。
中    華    民    國    98    年    8     月    12    日
                  民事第三庭    法  官  林福來
以上正本係照原本作成
如對本判決上訴，須於判決送達後20日內向本院提出上訴狀
中    華    民    國    98    年    8     月    12    日
                                書記官  吳俊達


司法院資訊處製作；財團法人民間司法改革基金會備份。
